【裁判字號】    91,訴,842
【裁判日期】    920320
【裁判案由】    偽造文書等
【裁判全文】
臺灣板橋地方法院刑事判決                          九十一年度訴字第八四二號
    公  訴  人  臺灣板橋地方法院檢察署檢察官
    被      告  丙○○
    選任辯護人  陳國雄律師
右列被告因偽造文書等案件，經檢察官提起公訴（九十年度偵字第一九一二一號），
本院判決如左：
    主  文
丙○○連續行使偽造私文書，足以生損害於公眾及他人，處有期徒刑陸月，如易科罰
金，以佰元折算壹日。
    事  實
一、丙○○係陳清塗之同居人，原與陳清塗同住在台北縣板橋市○○路七七巷三弄三
    號一樓，二人並共同育有子女陳智裕、陳智豐、陳辛美三人，詎陳清塗於民國八
    十九年四月五日上午六時許（起訴書誤載為六時三十分許），在上開住處，因陳
    舊性腦中風急性再發而死亡後，丙○○明知陳清塗另有妻子陳鄭錦秀及子女陳榮
    華、乙○○、甲○○、陳榮賜、陳榮松、陳淑惠等人，陳清塗在板信商業銀行、
    台北縣板橋市農會、板橋郵局二十一支局各新台幣（下同）一百八十二萬六千六
    百九十二元、二十七萬八千三百零八元、二十萬零五百四十五元之存款乃陳鄭錦
    秀、陳榮華、乙○○、甲○○、陳榮賜、陳榮松、陳淑惠及陳智裕、陳智豐、陳
    辛美十人所繼承，為公同共有之財產，丙○○竟趁陳清塗之繼承人乙○○、甲○○等人未及時到場處理陳清塗所留遺產之機會，意圖為自己不法之所有，將其所
    保管同居人陳清塗所有置於前開住處內之板信商業銀行帳號五七二一一三
    四八五五號活期儲蓄存款簿、台北縣板橋市農會帳號二五二一九六七
    一一號活期儲蓄存款簿、郵政儲金第二九一二三八號存款簿各一本及前開存款
    帳戶之原始印鑑二枚（起訴書誤載為一枚，其中僅台北縣板橋市農會與郵局之印
    鑑係屬同一枚），以變易持有為所有之意思，予以侵占入己；復基於意圖為自己
    不法所有及偽造私文書之概括犯意，向各該金融機構之承辦人員隱瞞陳清塗業已
    死亡之事實，先於同日上午十時五十八分許，在板信商業銀行華江分行，偽造陳
    清塗名義填寫存摺類取款憑條一紙，並在其上盜蓋陳清塗之印章，持向該行承辦
    人員行使以提領一百七十五萬六千六百元，致使該行承辦人員陷於錯誤，而依丙○○指示將前開款項轉帳存入丙○○所有在該行帳號五七二000000
    00號之存款帳戶內。其後丙○○再前往台北縣板橋市農會江翠辦事處，於同日
    上午十一時二十二分許，偽造陳清塗名義填寫取款憑條一紙，並在其上盜蓋另枚
    陳清塗之印章，持向該行承辦人員行使以提領二十七萬五千三百元，致使該行承
    辦人員陷於錯誤，而交付前開款項予丙○○。嗣丙○○再回到板信商業銀行華江
    分行，將其在台北縣板橋市農會所提領款項中之二十七萬五千元存入其在該行之
    前開存款帳戶內，並於同日上午十一時三十七分許，再次偽造陳清塗名義填寫存
    摺類取款憑條一紙，並在其上盜蓋陳清塗之印章，持向該承辦人員行使以提領七
    萬元，致使該行承辦人員陷於錯誤，而依丙○○指示將前開款項轉帳存入其在該
    行之前開存款帳戶內。嗣後丙○○再前往板橋郵局二十一支局，於同日上午十一
    時四十六分許，偽造陳清塗名義填寫提款單一紙，並在其上盜蓋陳清塗之印章，
    持向該行承辦人員行使以提領二十萬元，致使該局承辦人員陷於錯誤，而交付前
    開款項予丙○○。以上所為，均足以生損害於陳清塗之繼承人陳鄭錦秀、陳榮華
    、乙○○、甲○○、陳榮賜、陳榮松、陳淑惠及陳智裕、陳智豐、陳辛美，及前
    開三家金融機構辦理提款業務之正確性。
二、案經乙○○、甲○○訴由臺灣板橋地方法院檢察署檢察官偵查起訴。
    理  由
一、訊據被告丙○○在偵審中固自承在前揭時地將陳清塗所有在前開板信商業銀行存
    款帳戶內之一百八十二萬六千六百元轉帳存入其本身之存款帳戶內，以及分別自
    台北縣板橋市農會及板橋郵局各提領二十七萬五千三百元及二十萬元現金之事實
    ，惟矢口否認有何侵占、詐欺及偽造文書之犯行，辯稱：伊係經陳清塗生前之委
    託，要拿這些錢作為辦理陳清塗喪事之用，且伊是怕要課徵遺產稅，所以才提出
    存入伊帳戶內，伊也有將此事告訴他們，伊打算為陳清塗再做三年的功德，等喪
    事辦好之後再來跟告訴人處理，而伊所以花了九十五萬元來改建住處，係因為陳
    清塗將家裡弄成神壇，伊必須要把神請走，所以才要改建云云。經查：
  (一)前開被繼承人陳清塗業已於八十九年四月五日上午六時許死亡之事實，有死亡證
    明書一份附卷可稽。而陳清塗死後除留有其與被告所生之陳智裕、陳智豐、陳辛
    美三名子女外，另尚有妻子陳鄭錦秀及子女陳榮華、乙○○、甲○○、陳榮賜、
    陳榮松、陳淑惠等人，此為被告所明知，並經被告自承在卷。另被告確有於陳清
    塗死亡後約五小時，持其所保管之陳清塗存摺及印章，隨即至上開金融機構，填
    寫提款單並盜用印章，將陳清塗分別存於板信商業銀行華江分行、台北縣板橋市
    農會、板橋郵局二十一支局之存款共計二百三十萬一千九百元提領出來，並將其
    中二百一十萬一千六百元存入其自己帳戶內之事實，有板信商業銀行臨時對帳查
    詢表一式二份、存摺類取款憑條二紙、存摺類存入憑條二紙及丙○○帳戶往來明
    細一份、台北縣板橋市農會取款憑條影本一紙及郵政存簿儲金提款單影本一紙等
    件在卷可憑，亦為被告所不否認，是堪認被告確有向上開金融機構隱瞞陳清塗業
    已死亡，且尚有其他繼承人之事實，並盜用陳清塗印章，偽造提款單以行使而向
    各該金融機構提領款項，被告施用詐術，使上開金融機構陷於錯誤，致將陳清塗
    之存款交付之犯行。
  (二)至被告雖以係經陳清塗生前授權要以該筆錢來辦理喪事，其並無不法所有意圖云
    云置辯，惟按，「人之權利能力，終於死亡，其權利義務因死亡而開始繼承，由
    全體繼承人承受，故關於遺產之法律行為，自當由全體繼承人為之，被繼承人縱
    令於生前曾授權他人為之，亦因其死亡權利主體不存在而授權關係歸於消滅，自
    不得再以授權人之名義為法律行為。被告辯稱許好於生前曾授權其於許好死後領
    出銀行存款辦理喪事乙節，縱令實在，亦因許好死亡後其本人已不能為法律行為
    ，授權關係已因權利主體不存在而歸於消滅，被告不以全體繼承人之名義領取許
    好生前之銀行存款，而仍冒用已死亡之許好名義填具取款單領款，能否成立偽造
    及行使偽造私文書以詐取（冒領）銀行存款罪名，即非全無研求之餘地」（最高
    法院八十年台上字第四九一號判決意旨可資參照），是被告在陳清塗死後擅自
    以陳清塗之名義提領陳清塗之存款，難認係經合法授權；且查，陳清塗於八十九
    年四月五日過世後，於翌日即移靈至台北縣板橋市○○路六三號，並於八十九年
    六月十三日出殯，以土葬之方式安葬，而陳清塗之喪葬費用係由其子女陳榮華、
    乙○○、陳榮松平均負擔，被告僅負擔其中部分之費用，業據告訴人乙○○在偵
    審中指述綦詳，並有渠等出具之證明書及訃文各一紙可稽，而被告所提出之喪葬
    費用單據有部分係在八十九年六月十三日以後，且金紙支出高達九萬二千三百二
    十二元，是該等單據是否實在，要非無疑；再查，被告所提單據尚含其住處改建
    費用九十五萬元，此為被告所不否認，則該等費用誠難認為係屬喪葬費用之支出
    ，是被告前開辯解，要難採信，自難僅憑其所提出之單據即遽為被告並無不法所
    有意圖之有利認定。
  (三)另被告雖辯稱係因怕要課徵遺產稅，才將上開存款轉入其自己帳戶云云。惟查，
    在陳清塗死亡當時之全部財產資料均已在稅捐機關之控管範圍內，此有財政部台
    灣省北區國稅局遺產稅核定通知書一份足資佐證，且衡諸常情，被告既知上開存
    款係屬遺產，且明知其並非繼承人之一，而在陳清塗死亡時，其既立即通知告訴
    人乙○○等人前來處理，何以其不告知繼承人乙○○等人尚有上開存款急需處理
    ，共商解決方案，卻在陳清塗死亡後五小時後，未告知其他繼承人之情況下，自
    行至各該金融機構提領存款，且未將上開款項交予全體繼承人共同處理，是其以
    前開情詞置辯，實與常理有違，益不足採。
  (四)綜上所述，本件事證已臻明確，被告事後所辯，顯係卸責之詞，委不足採，其犯
    行堪以認定，應予依法論科。
二、查被告明知陳清塗業已死亡，且其並非繼承人，仍將其所保管陳清塗所有之板信
    商業銀行、台北縣板橋市農會、板橋郵局之存摺各一本及印鑑章二枚據為己有，
    並盜用陳清塗印章蓋印於上開金融機構之提款單上，再持向各該承辦人員行使以
    提領存款，足以生損害於陳清塗之全體繼承人及上開三家金融機構辦理提款業務
    之正確性，核其所為，係犯刑法第三百三十五條第一項之侵占罪、同法第二百十
    六條、第二百十條之行使偽造私文書罪、同法第三百三十九條第一項之詐欺取財
    罪。其盜用印章為偽造私文書之部分行為，偽造私文書後復持以行使，其偽造之
    低度行為應為行使之高度行為所吸收，均不另論罪。又其先後四次行使偽造私文
    書及詐欺犯行，時間緊接，所犯各係構成要件相同之罪名，顯係各基於概括犯意
    反覆為之，應依連續犯之規定各論以一罪，並各加重其刑。再查，被告所犯上開
    三罪間，有目的方法之牽連關係，應依刑法第五十五條規定，從一較重之刑法第
    二百十六條、第二百十條之罪處斷。爰審酌被告雖坦承有提領陳清塗之存款二百
    三十萬一千九百元，惟迄今尚未將上開款項全數返還予陳清塗之繼承人，及其犯
    罪動機、目的、所用手段、素行等一切情狀，量處如主文所示之刑，並諭知易科
    罰金之折算標準，以資懲儆；又被告於行為後，刑法第四十一條已於九十年一月
    十日修正，並於同年月十二日生效施行，依該條第一項之規定：「犯最重本刑為
    五年以下有期徒刑以下之刑之罪，而受六個月以下有期徒刑或拘役之宣告，因身
    體、教育、職業、家庭之關係或其他正當事由，執行顯有困難者，得以一元以上
    三元以下折算一日，易科罰金。但確因不執行所宣告之刑，難收矯正之效，或難
    以維持法秩序者，不在此限」，又前述易科罰金之折算標準，另已據罰金罰鍰提
    高標準條例第二條前段規定，就其原定數額提高為一百倍折算一日，則比較新舊
    法，以新法有利被告，自應依刑法第二條第一項前段規定，就被告所受宣告刑部
    分，適用前引修正後之刑法第四十一條第一項前段規定而為易科罰金折算標準之
    諭知，併此敘明。
據上論斷，應依刑事訴訟法第二百九十九條第一項前段、刑法第二條第一項前段、第
五十六條、第二百十六條、第二百十條、第三百三十九條第一項、第三百三十五條第
一項、第五十五條，罰金罰鍰提高標準條例第一條前段、第二條，判決如主文。
本案經檢察官陳炎辰到庭執行職務
中      華      民      國    九十二    年      三      月     二十     日
                                      臺灣板橋地方法院刑事第六庭
                                          法  官  王  士  珮
右正本證明與原本無異。
如不服本判決，應於判決送達後十日內，向本院提出上訴狀。
                                          書記官  廖  婷  璇
中      華      民      國    九十二    年      三      月     二十     日
附錄本案論罪科刑法條全文：
中華民國刑法第二百一十條
偽造、變造私文書，足以生損害於公眾或他人者，處五年以下有期徒刑。
中華民國刑法第二百一十六條
行使第二百十條至第二百十五條之文書者，依偽造、變造文書或登載不實事項或使登
載不實事項之規定處斷。
中華民國刑法第三百三十五條
意圖為自己或第三人不法之所有，而侵占自己持有他人之物者，處五年以下有期徒刑
、拘役或科或併科一千元以下罰金。
前項之未遂犯罰之。
中華民國刑法第三百三十九條
意圖為自己或第三人不法之所有，以詐術使人將本人或第三人之物交付者，處五年以
下有期徒刑、拘役或科或併科一千元以下罰金。
以前項方法得財產上不法之利益或使第三人得之者，亦同。
前二項之未遂犯罰之。


司法院資訊處製作；財團法人民間司法改革基金會備份。
